【裁判字號】    98,上,2
【裁判日期】    990316
【裁判案由】    確認租賃關係不存在等
【裁判全文】
臺灣高等法院臺南分院民事判決  98年度上字第2號
上  訴  人  甲○○
            丙○○
            乙○○    應受送達.
被上訴人    高雄縣路竹鄉農會
法定代理人  丁○○
訴訟代理人  任進福律師
複代理人    許志勇律師
上列當事人間請求確認租賃關係不存在等事件，上訴人對於中華
民國九十七年十一月十二日臺灣臺南地方法院第一審判決（九十
七年度訴字第八三六號）提起上訴，被上訴人並減縮聲明，本院
於九十九年三月二日言詞辯論終結，判決如下：
      主      文
上訴駁回。
原判決主文第一項、第二項關於確認上訴人甲○○與丙○○間，
及上訴人甲○○與乙○○間，就坐落台南縣仁德鄉○○段一五八
地號之土地租賃關係不存在部分，依序更正為：「【如附圖所示
編號Ｂ】、面積四九四．一三平方公尺土地之租賃關係不存在」
、「【如附圖所示編號Ａ】、面積三三０．五八平方公尺土地之
租賃關係不存在」。
原判決主文第四項關於命上訴人丙○○返還之土地部分，減縮為
「如附圖所示編號Ｂ（斜線部分、面積六一．０五平方公尺除外
）之土地」。
第二審訴訟費用由上訴人負擔。
      事  實  及  理  由
一、按訴訟標的對於共同訴訟之各人必須合一確定者，共同訴訟
    中一人之上訴，其效力及於全體，此觀民事訴訟法第五十六
    條第一項第一款規定自明。次按起訴請求確認他人間之某法
    律關係存在或不存在，須以該法律關係之雙方當事人為共同
    被告一同起訴，始為當事人適格。若僅以其中一方當事人為
    被告，即非適格之當事人。倘該法律關係之雙方當事人受敗
    訴之判決，而僅其中一方當事人提起上訴，因該法律關係之
    存否對該雙方當事人必須合一確定，不得歧異，故其上訴之
    效力及於另一當事人（最高法院九十三年度台上字第一一七
    號判決要旨參照）。查，本件被上訴人於原審係以上訴人甲
    ○○等三人為共同被告，聲明求為確認上訴人甲○○與丙○
    ○間及上訴人甲○○與乙○○間，就坐落台南縣仁德鄉○○
    段一五八地號土地（下稱系爭土地）內之租賃關係不存在，
    此參「民事準備書狀」自明（原審卷第五七頁正、反面）；
    核係確認第三人間之法律關係存在與否之訴訟。原審法院已
    為上訴人甲○○等三人敗訴判決，揆諸上開說明，上開租賃
    法律關係之存否，於上訴人甲○○與乙○○間，自應合一確
    定而不得歧異；準此，本件上訴人甲○○上訴效力，自及於
    同造之乙○○，爰將其併列為上訴人，合先敘明。
二、再按當事人法定代理人之代理權消滅者，應由有代理權之法
    定代理人承受訴訟，此觀民事訴訟法第一百七十條規定亦明
    。本件被上訴人之法定代理人於第二審上訴程序中，已由鄭
    宗天變更為丁○○，此有農會變更登記證存卷（本審卷第五
    ０頁）可參；被上訴人具狀聲明承受訴訟，核無不合，應予
    准許，併先敘明。
三、復按在第二審所為訴之變更、追加，若擴張或減縮應受判決
    事項之聲明者，雖未經他造同意，亦得為之。不變更訴訟標
    的，而補充或更正事實上或法律上之陳述者，非訴之變更或
    追加，此觀民事訴訟法第四百四十六條第一項、第二百五十
    五條第一項第三款、第二百五十六條規定甚明。查：
（一）被上訴人於原審起訴時，其訴之聲明為：確認甲○○與
      丙○○間就甲○○所有系爭土地內，面積四九四．一三平
      方公尺土地之租賃關係不存在。確認甲○○與乙○○間
      就甲○○所有系爭土地內，面積三三０．五八平方公尺土
      地之租賃關係不存在。丙○○、乙○○應將系爭土地返
      還甲○○等語，此觀「民事準備書狀」之記載（原審卷第
      五七頁正、反面）自明。
（二）原審為被上訴人全部勝訴判決，上訴人聲明不服提起上訴
      到院後，經本院囑託台南縣歸仁地政事務所依上訴人主張
      乙○○、丙○○各自租用系爭土地之位置及面積，繪測如
      本判決附圖（下稱附圖）編號Ａ、Ｂ所示；被上訴人因此
      更正聲明為：確認甲○○與丙○○間就系爭土地內，如
      附圖所示編號Ｂ、面積四九四．一三平方公尺土地之租賃
      關係不存在。確認甲○○與乙○○間就系爭土地內，如
      附圖編號Ａ、面積三三０．五八平方公尺土地之租賃關係
      不存在。丙○○、乙○○應將附圖編號Ｂ（斜線部分、
      面積六一．０五平方公尺除外）、Ａ所示土地返還甲○○
      等語，此參「民事答辯(五)狀」（本審卷第二一一頁至第二
      一二頁）甚明。
（三）基上：
    (1)被上訴人於原審主張：上訴人甲○○將系爭土地全部出租
      予上訴人丙○○、乙○○二人，租用面積各為四九四．一
      三平方公尺、三三０．五八平方公尺等語，惟並未特定其
      二人各自租用之位置；其訴之聲明求為：確認甲○○與
      丙○○間，及甲○○與乙○○間之土地租賃關係不存在，
      丙○○、乙○○應返還土地，惟相關之土地位置及範圍
      並未特定，難認被上訴人請求上訴人給付之內容及範圍，
      係明確而適於強制執行之合法聲明。惟被上訴人於本院審
      理時則主張：上訴人甲○○就系爭土地出租予丙○○、乙
      ○○二人之位置及範圍，詳如附圖所示編號Ｂ、Ａ，並聲
      明更正如上所述。準此，被上訴人就聲明所為上開更正，
      僅各加列「如附圖Ａ、Ｂ所示」乙詞，無非在特定丙○○
      、乙○○各自租用之土地位置及範圍而已，其聲明並無變
      更或增、減情形；核係不變更訴訟標的，而更正事實及法
      律上之陳述，自非訴之變更、追加。
    (2)其次，被上訴人於原審請求上訴人丙○○返還之土地部分
      ，為附圖編號Ｂ、面積四九四．一三平方公尺土地全部；
      嗣於本審則減縮請求丙○○返還如附圖編號Ｂ中，斜線部
      分以外之土地，核係在第二審減縮其應受判決事項之聲明
      ；依上開說明，其減縮聲明並無不合，均先敘明。
四、上訴人三人經通知均未於最後言詞辯論期日到場，上訴人丙
    ○○並具狀抗辯期日通知書並未合法送達云云；惟查，上訴
    人丙○○提起本件上訴時，自行陳報其應受送達處所為：「
    台南縣仁德鄉○○村○○路○段95號」，本院歷次期日通知
    書均依址送達，通知書或由上訴人丙○○本人，或由其同居
    人收受，或寄存於警局為送達等情，此參「上訴狀」、送達
    證書（本審卷第六頁、第二０頁、第三四頁、第六五頁、第
    一一四頁、第一五六頁、第一六九頁、第一七二頁、第一九
    六頁）至明。次查，本件最後言詞辯論期日通知書係於九十
    九年一月二十九日送達於上址，並由上訴人丙○○之同居人
    收受者，此參送達證書亦明（本審卷第二０五頁），上訴人
    丙○○空言抗辯期日通知書係送達於「台南縣仁德鄉○○村
    ○○路○段81巷55號」云云，已嫌無據而不足採。末查，上
    訴人等三人既經合法通知，惟均無正當理由而不到場，核無
    民事訴訟法第三百八十六條各款所列情形，准依被上訴人聲
    請，由其一造辯論而為判決。
五、被上訴人主張：上訴人甲○○於民國八十四年七月十八日以
    其所有系爭土地（重測前地號為十三甲段一一五三之二地號
    ，設定本金最高限額新台幣（下同）三百六十萬元抵押權予
    伊，向伊抵押借款三百萬元，並切結嗣後如在系爭土地上建
    築房屋或做其他使用時，須以書面徵求伊同意；經伊派人於
    同年月十五日現場勘查時，系爭土地確無種植其他農作物且
    為空地。嗣上訴人甲○○屆期無力清償，經伊對於甲○○取
    得債權憑證後，聲請台南地院九十五年度執字第五０五一三
    號執行事件就系爭土地執行拍賣時，上訴人甲○○竟具狀向
    執行法院陳明於八十三年三月二十日，將附圖所示編號Ａ、
    面積三三０．五八平方公尺永久出租於上訴人乙○○；編號
    Ｂ、面積四九四．一三平方公尺於同年三月三十日出租予上
    訴人丙○○，租期二十年，並將土地交付其二人占有等語，
    顯係其等相互間為達妨害強制執行目的，所為之通謀虛偽意
    思表示，依法為無效，其等相互間之租賃關係不存在。惟因
    上訴人否認之，並向執行法院聲明異議，主張其等租賃關係
    存在，致系爭土地因乏人應買，伊無法及時受償，在私法上
    之地位有受侵害危險，伊即有以確認判決除去不安之法律上
    利益。此外，上訴人丙○○、乙○○並無占有系爭土地權源
    ，上訴人甲○○怠於行使其權利，請求丙○○、乙○○返還
    系爭土地，伊係甲○○之債權人，受有債權無法即時受償之
    損害，自得本於民法第二百四十二條規定，代位甲○○行使
    物上請求權，求為命上訴人丙○○、乙○○依序將附圖編號
    Ｂ（斜線部分除外）、Ａ所示土地返還予甲○○之判決。原
    審法院為上訴人等敗訴判決並無不合，並聲明：(一)上訴駁回
    。(二)第二審訴訟費用由上訴人負擔。
六、上訴人乙○○並未提出任何書狀作何聲明、陳述。上訴人甲
    ○○、丙○○則以：甲○○確將系爭土地內，如附圖所示編
    號Ａ、Ｂ部分，分別出租予乙○○、丙○○二人；且附圖所
    示編號Ｂ內斜線部分之建物，係丙○○於八十三年三月三十
    日承租系爭土地後所蓋；甲○○於八十四年七月十八日以系
    爭土地向被上訴人抵押借款時，並未簽立切結書，被上訴人
    主張甲○○出具切結書者並不實在。本件係因丙○○遠從花
    蓮而來，對台南地區不熟，且在鄰近之養老院擔任看護工作
    ；丙○○承租系爭土地後，除可種花增加收入外，並可提供
    予養老院之老人觀賞等情詞，資為抗辯；並均聲明、(一)原判
    決廢棄。(二)上廢棄部分，被上訴人在第一審之訴駁回。(三)第
    一、二審訴訟費用由被上訴人負擔。
七、被上訴人主張：上訴人甲○○於八十四年七月十八日以其所
    有系爭土地，設定本金最高限額三百六十萬元抵押權予伊，
    向伊抵押借款三百萬元，惟屆期因無力清償，經伊對於甲○
    ○取得債權憑證後，聲請台南地院九十五年度執字第五０五
    一三號執行事件，就系爭土地執行拍賣時，甲○○具狀向執
    行法院陳明於八十三年三月二十日，將附圖所示編號Ａ、面
    積三三０．五八平方公尺永久出租於上訴人乙○○，編號Ｂ
    、面積四九四．一三平方公尺於同年三月三十日出租予上訴
    人丙○○，租期為二十年，並將土地交付其二人占有等情，
    除據被上訴人於原審提出而為到場上訴人所不爭之土地登記
    謄本、民事執行處通知、異議狀、租約書等件（原審卷第七
    頁至第一七頁）為證外，並經本院依職權調取內附台南地院
    南院慶九一執妥字第二三００二號債權憑證、聲明異議狀、
    租約書之台南地院九十五年度執字第五０五一三號執行卷宗
    （含九十年度執全字第七五四號假扣押執行卷）核閱無誤；
    復經本院會同台南縣歸仁地政事務所派員於九十八年六月十
    九日勘測現場明確，有勘驗筆錄、現場略圖、照片，及地政
    事務所檢送之複丈成果圖存卷（本審卷第六九頁至七三頁、
    第八五頁至第九一頁、第一五二頁）可參，堪信被上訴人之
    上開主張為真實。
八、按確認法律關係之訴，非原告有即受確認判決之法律上利益
    者，不得提起之，民事訴訟法第二百四十七條第一項前段定
    有明文；又所謂即受確認判決之法律上利益，係指因法律關
    係之存否不明確，致原告在私法上之地位有受侵害之危險，
    而此項危險得以對於上訴人之確認判決除去之者而言，故確
    認法律關係成立或不成立之訴，苟具備上開要件，即得謂有
    即受確認判決之法律上利益，縱其所求確認者為他人間之法
    律關係，亦非不得提起（最高法院四十二年台上字第一０三
    一號判例參照）。查，本件被上訴人主張上訴人甲○○為達
    妨害強制執行目的，與上訴人丙○○、乙○○分別基於通謀
    而為虛偽意思表示所訂立之租賃合約，依法為無效，其等相
    互間之租賃關係不存在乙情，既為上訴人甲○○、丙○○否
    認，上訴人丙○○復不願將占用之土地返還予甲○○。基此
    ，被上訴人主張：上訴人甲○○與丙○○間，及上訴人甲○
    ○與乙○○間，就附圖所示編號Ｂ、Ａ之土地是否存在租賃
    法律關係為不明確，致其在私法上之地位有受侵害之危險，
    且此項危險得以對於上訴人等之確認判決除去之者，應堪憑
    採。從而，被上訴人提起本件確認之訴者，揆諸上開說明，
    於訴訟程序上即無不合。
九、第按確認法律關係不存在之訴，如被告主張其法律關係存在
    時，應由被告負舉證責任，最高法院著有四十二年台上字第
    一七０號判例可資參照；本件被上訴人主張：上訴人甲○○
    與乙○○、丙○○間就附圖所示編號Ａ、Ｂ之土地，並無租
    賃法律關係存在等語，惟為上訴人甲○○、丙○○否認，並
    以上情置辯；揆諸上開說明，被上訴人訴請確認上訴人甲○
    ○與乙○○、丙○○間之租賃法律關係不存在者，自應由抗
    辯上開法律關係存在之上訴人，就其等抗辯租賃法律關係存
    在之積極事實，負舉證之責。就此，上訴人甲○○、丙○○
    抗辯：甲○○將附圖所示編號Ａ土地出租予乙○○、編號Ｂ
    土地出租予丙○○，雙方間確有租賃法律關係存在者，無非
    係以其提出之存摺、支票、合約書等件（原審卷第一七頁正
    、反面）為其論據，惟為被上訴人否認；經查：
（一）上訴人甲○○與乙○○間，就附圖所示編號Ａ部分土地，
      係通謀虛偽訂立租賃契約。
    (1)上訴人甲○○主張：其於八十三年三月二十日，將附圖所
      示編號Ａ、面積三三０．五八平方公尺土地出租予上訴人
      乙○○使用，租期為永久云云，固據其於執行法院強制執
      行時提出合約書一紙（影本另由被上訴人提出附於原審卷
      第一七頁正面）為證，惟為被上訴人否認；上揭合約書屬
      於當事人制作之私文書，原應由上訴人依民事訴訟法第三
      百五十七條規定，舉證證明為真正，惟上訴人乙○○於本
      件訴訟審理期間始終未到場陳述，上訴人甲○○復未提出
      其他事證以資證明，其空言上揭合約書確係由其與上訴人
      乙○○共同簽立者，已難盡信。
    (2)其次，上揭合約書上載：「甲○○因長青養護之家需要資
      金，茲向乙○○借款五百零八萬八千元。因暫時無能力償
      還，願意付出以下條件：．．。租用台南縣仁德鄉○○○
      段一一五三之二地號（按即系爭土地重測前地號）土地做
      園藝，租期永久，要美化環境，不可影響養老院（限用一
      百坪）不可蓋房子。」等情，此觀卷附之合約書自明。是
      依上揭合約書所載，苟乙○○確係甲○○之債權人，其借
      款債權高達五百餘萬元，乃上訴人甲○○於本件訴訟審理
      期間，雖陳述乙○○是六十多歲人，有過來幾次，乙○○
      來時，都住在我的房間等語（參見本審卷四三頁），惟竟
      不知情上訴人乙○○家住何處，已與常情有違；參以上訴
      人乙○○竟未曾向甲○○催討欠款，更且自被上訴人聲請
      就系爭土地查封拍賣時，乙○○亦始終未曾到場，對於其
      承租之系爭土地將遭拍賣乙情，完全置之不理，亦與情理
      顯然違背。再佐以上訴人丙○○亦陳稱不認識乙○○，沒
      看過乙○○等語（本審卷第四三頁），併上揭合約書復未
      記載上訴人乙○○之真實住址等情以觀，被上訴人因而主
      張上訴人甲○○提出之上揭合約書並非真正者，核與實情
      相符，應堪信採。
    (3)再者，上訴人甲○○並未提出其他積極事證，以資證明其
      確將附圖所示編號Ａ部分土地出租予上訴人乙○○，其空
      言抗辯與乙○○間就就附圖所示編號Ａ部分土地，確已訂
      立合法之租賃契約云云，委不足採。
（二）上訴人甲○○與丙○○間，就附圖所示編號Ｂ部分土地，
      係通謀虛偽訂立租賃契約。
    (1)上訴人甲○○、丙○○抗辯：其等雙方間確就如附圖所示
      編號Ｂ、面積四九四．一三平方公尺土地訂立合約書，約
      定由丙○○承租甲○○所有系爭土地做園藝，租期為二十
      年，到期續租時，勿庸再訂合約；租金為每月二千元，且
      永不漲價等情，固據其等於執行法院強制執行時提出合約
      書一紙（影本另由被上訴人提出附於原審卷第一七頁反面
      ）為證；惟參照上揭合約書訂明每月租金為二千元，永不
      漲價，且租期雖為二十年，然屆期續租，勿庸另訂契約等
      語以觀，等同上訴人丙○○可以每月二千元租金，永久承
      租高達一百坪土地無異；惟在台灣地區就長期承租土地使
      用時，租賃雙方當事人因顧慮長期間內之物價波動，及租
      賃土地坐落地區之繁榮程度，每於一定期間以後常有波動
      起浮，則租金數額高低亦將有所調整，否則即有不符出租
      成本，或高出同地區之租金平均值，而發生不合理現象等
      等因素，於一般租賃常情下，租賃雙方當事人間，鮮少約
      定「租金永不漲價」。上揭合約書內容既與上揭常情顯然
      不合，上訴人甲○○、丙○○抗辯其等確實訂立上揭租約
      云云，已非無疑。
    (2)其次，被上訴人之承辦人員於八十四年七月十五日勘查上
      訴人所有系爭土地時，系爭土地上確未種植作物乙情，此
      有被上訴人於原審提出之現場圖（原審卷第一九頁）可參
      ；對照被上訴人同時提出由甲○○切結「嗣後如有在該地
      建築房屋或做其他使用時，決書面徵求被上訴人同意」之
      切結書（原審卷第一八頁）以觀，正相吻合。上訴人甲○
      ○、丙○○雖否認上揭現場圖及切結書之真正，惟參照台
      南地院受理九十年度執全字第七五四號假扣押事件時，經
      執行書記官於九十年三月七日現場查封時，上訴人甲○○
      當場並陳稱系爭土地確係空地（查封筆錄影本另由被上訴
      人提出附於原審卷第六六頁至第六八頁）乙情以觀，堪信
      上揭現場略圖及切結書之內容，應屬真實可採。基上，益
      見上訴人甲○○所有系爭土地，迄至執行法院於九十年三
      月七日仍為空地者至明。
    (3)再者，上訴人甲○○、丙○○於原審法院審理時，就系爭
      土地上之建物係於何時興建？雙方何以訂立租約？租金如
      何交付等關於租賃契約標的內容之事項，其二人之陳述互
      有出入，並非一致（參見原審卷第五五頁至第五六頁），
      被上訴人因而主張其二人所為上揭陳述，係臨訟杜撰者，
      與常情並未違背，亦堪信採。
    (4)綜上，上訴人甲○○、丙○○抗辯雙方就附圖所示編號Ｂ
      部分土地，訂立租賃契約等事項，既有如上之缺失，難認
      其二人間就附圖所示編號Ｂ部分土地，確有成立租賃契約
      之意思表示合致；上揭合約書為其二人通謀虛偽而訂立。
十、按表意人與相對人通謀而為虛偽意思表示者，其意思表示無
    效，民法第八十七第一項前段定有明文。查，上訴人甲○○
    並無與上訴人乙○○、丙○○就附圖所示編號Ａ、Ｂ土地各
    自訂立租賃之意思表示；上訴人丙○○、乙○○對於上訴人
    甲○○無意與其訂立上揭租賃之合約書者，於事前並已知之
    甚明，乃其等雙方各自相互故意為非真意之表示，分別於八
    十三年三月二十日、同年月三十日，簽訂上揭租賃合約書，
    而於形式上成立租賃法律關係，並由乙○○占用附圖所示編
    號Ａ、面積三三０．五八平方公尺土地，丙○○占用附圖所
    示編號Ｂ、面積四九四．一三平方公尺土地；被上訴人據以
    主張其等相互間均係基於通謀而為虛偽租賃之意思表示，依
    法為無效者，核與實情相符，應堪採信。綜上，上訴人甲○
    ○與乙○○間，上訴人甲○○與丙○○間，就附圖所示編號
    Ａ、Ｂ部分土地，分別訂立之租賃契約，既係通謀虛偽意思
    表示，不生效力，其等相互間就附圖所示編號Ａ、Ｂ部分土
    地之租賃法律關係，均自始不存在。
十一、末按債務人怠於行使其權利時，債權人因保全債權，得以自
    己之名義，行使其權利，民法第二百四十二條前段定有明文
    。次按所有人對於無權占有或侵奪其所有物者，得請求返還
    之者，復為民法第七百六十七條前段所明定。查，本件上訴
    人甲○○與乙○○、丙○○間就附圖所示編號Ａ、Ｂ部分土
    地之租賃關係均不存在，上訴人乙○○、丙○○復未舉證證
    明其等有何權源占用系爭土地，其二人各自占用附圖所示編
    號Ａ、Ｂ土地者，均屬無權占有。次查，被上訴人為上訴人
    甲○○之債權人，已如上述，且為到場上訴人不爭執之事實
    ，則被上訴人為保全其債權，代位甲○○行使物上請求權，
    請求上訴人丙○○、乙○○等就占用之土地，應各自返還予
    甲○○者，依上開說明，亦無不合。
十二、綜上所述，上訴人甲○○與丙○○間、上訴人甲○○與乙○
    ○間，就附圖所示編號Ｂ、Ａ之土地，均無租賃關係存在；
    被上訴人主張因上訴人等否認之，並具狀向執行法院聲明異
    議，致伊在私法上之地位有受侵害之危險，有即受確認判決
    之法律上利益者，並無不合。此外，上訴人丙○○、乙○○
    分別占用附圖所示編號Ｂ、Ａ土地既無合法權源，被上訴人
    主張代位行使上訴人甲○○之物上請求權，請求上訴人丙○
    ○、乙○○應分別將占用之土地返還予甲○○者，亦無不合
    。從而，被上訴人本於確認之訴請求權及代位行使物上請求
    權，求為判決確認上訴人甲○○與丙○○間就附圖所示編號
    Ｂ、面積四九四．一三平方公尺土地，上訴人甲○○與乙○
    ○間就附圖所示編號Ａ、面積三三０．五八平方公尺土地之
    租賃關係均不存在。上訴人丙○○、乙○○應各自將附圖編
    號Ｂ（斜線部分除外）、Ａ所示土地，返還上訴人甲○○者
    ，核與不合，應予准許；原審法院就此部分為上訴人敗訴之
    判決，並依被上訴人之聲請，酌定相當之擔保金額准為假執
    行之宣告者，其認事用法均無不合，上訴意旨指摘原判決不
    當，求予廢棄改判，為無理由，應予駁回其上訴。至於原判
    決主文第一項、第二項之諭知，因有內容及範圍不明確情形
    ，被上訴人聲明更正，即無不合，爰併予更正如主文第二項
    所示。
十三、本件事證已臻明確，兩造其餘攻擊防禦方法之陳述，與判決
    結果並無影響，爰不一一論述，併此敘明。
十四、據上論結，本件上訴為無理由，依民事訴訟法第四百六十三
    條、第三百八十五條第一項前段、第四百四十九條第一項、
    第七十八條、第八十五條第一項前段，判決如主文。
中    華    民    國    99    年    3    月    16     日
                  民事第二庭  審判長  法  官  陳  光  秀
                                      法  官  曾  平  杉
                                      法  官  李  文  賢
上為正本係照原本作成。
如對本判決上訴，須於判決送達後20日內向本院提出上訴狀，未
表明上訴理由者，應於上訴後20日內，向本院提出理由書（須附
繕本）。依法須繳納裁判費並應委任律師為訴訟代理人，始得上
訴。
中    華    民    國    99    年    3    月    17     日
                                      書記官  劉  清  洪
【附記】
民事訴訟法第466條之1：
(1)對於第二審判決上訴，上訴人應委任律師為訴訟代理人。但上
  訴人或其法定代理人具有律師資格者，不在此限。
(2)上訴人之配偶、三親等內之血親、二親等內之姻親，或上訴人
  為法人、中央或地方機關時，其所屬專任人員具有律師資格並
  經法院認為適當者，亦得為第三審訴訟代理人。
民事訴訟法第466條之2第1項：
  上訴人無資力委任訴訟代理人者，得依訴訟救助之規定，聲請
  第三審法院為之選任律師為其訴訟代理人。

司法院資訊處製作；財團法人民間司法改革基金會備份。
